---
title: "Vizualizacija marketinških podataka portugalske banke"
author: "Tina, Josip and Mateo"
date: "1/8/2022"
output: html_document
---

```{r setup, include=FALSE}
knitr::opts_chunk$set(echo = TRUE)
```

#ucitavanje paketa
Učitajmo potrebne pakete

```{r echo=T, error=FALSE, warning=FALSE, message=FALSE}
library(dplyr)

```

#Učitavanje podataka

Učitajmo podatke iz .csv file-a
```{r}
BankData = read.csv("../arrangedData.csv")
dim(BankData)
```
Podaci se sastoje od 30 372 testiranih ljudi i 15 varijabli koje promatramo.

Popis varijabli koje promatramo:
```{r}
names(BankData)
```
Za testirane sudionike u tablici su navedeni njihovi podaci (godina, posao, stanje ženidbe, edukacija...) te podaci o kreditima...(kredit za )
Možemo promotriti ponašanje varijabli.

```{r}
summary(BankData)
```

```{r}
sapply(BankData, class)
```

Vidimo da su svi tipovi varijabli integer/numeric.. to je potrebno zbog klasifikacije.

Promotrimo sada kako izgledaju varijable koje dobijemo kao informaciju od ispitanika (godine, posao, ženidbeno stanje)

Histogram za godine:
```{r}
hist(BankData$age,main='Age', xlab='Age', ylab='Frequency')

```
Histogram za posao:
- admin:1
- bluecollar:2
- entrepreneur:3
- housemaid:4
- management:5
- retired:6
- self-employed:7
- services:8
- student:9
- technician:10
- unemployed:11

```{r}
hist(BankData$job,main='Job', xlab='Job', ylab='Frequency')

```
Histogram za ženidbeno stanje:
- 1 = rastavljen / a
- 2 = oženjen / udana
- 3 = slobodan / slobodna
```{r}
hist(BankData$marital,main='Marital', xlab='Marital state', ylab='Frequency')

```
Histogram za edukaciju:

- basic.4y: 1
- basic.6y: 2
- basic.9y: 3
- high.school: 4
- illiterate: 5
- professional.course: 6
- university.degree: 7

```{r}
hist(BankData$education,main='Education', xlab='Education level', ylab='Frequency')

```
Histogram za CPI (Consumer Price Index):
```{r}
hist(BankData$cons.price.idx,main='Consumer Price Index', xlab='CPI', ylab='Frequency')
```

Sada smo samo prikazali grafički neke osnovne podatke koje dobijemo za svakog ispitanika. 
Prateći cilj projekta, a to je da vidimo kako dani podaci ispitanika utječu na kredit osobe..

Želimo saznati kako svojstva (edukacija, dob, ženidbeni status, CPI) djeluju na status kredita, te kako kombinacije tih svojstava imaju veze.

Od kredita imamo stambeni(housing) i privatni(loan) kredit, tako da ćemo promatrati ta dva kredita odvojeno i vidjeti ima li povezanosti među njima.

Koristit ćemo box plotove, scatter plotove, histograme..

DOB:

```{r}
#View(BankData)

people_with_housing = BankData[which(BankData$housing == 1),]
people_without_housing = BankData[which(BankData$housing == 0),]
people_with_loan = BankData[which(BankData$loan == 1),]
people_without_loan = BankData[which(BankData$loan == 0),]

young = BankData[which(BankData$age <= 18),]
middle = BankData[which(BankData$age > 18 & BankData$age <= 35),]
old = BankData[which(BankData$age > 35),]

boxplot(people_with_housing$age, people_without_housing$age,
        names = c('People with housing loan','People without housing loan'),
        main = 'Boxplot of housing loan and age')

```
Prosjeci godina ljudi s i bez stambenog kredita:

```{r}
cat('Prosječna dob ljudi koji imaju stambeni kredit ', mean(people_with_housing$age), '\n')
cat('Prosječna dob ljudi koji nemaju stambeni kredit ', mean(people_without_housing$age), '\n')
```
Prosjeci po godinama za stambeni kredit:
```{r}
cat('Prosječni postotak mladih ljudi koji imaju stambeni kredit ', mean(young$housing), '\n')
cat('Prosječni postotak srednje starih ljudi koji imaju stambeni kredit ', mean(middle$housing), '\n')
cat('Prosječni postotak starijih ljudi koji imaju stambeni kredit ', mean(old$housing), '\n')
```
Prosjeci po godinama za privatni kredit:
```{r}
cat('Prosječni postotak mladih ljudi koji imaju privatni kredit ', mean(young$loan), '\n')
cat('Prosječni postotak srednje starih ljudi koji imaju privatni kredit ', mean(middle$loan), '\n')
cat('Prosječni postotak starijih ljudi koji imaju privatni kredit ', mean(old$loan), '\n')
```


```{r}
boxplot(people_with_loan$age, people_without_loan$age,
        names = c('People with personal loan','People without personal loan'),
        main = 'Boxplot of personal loan and age')
```

Prosjeci godina ljudi s i bez privatnog kredita:
```{r}
cat('Prosječna dob ljudi koji imaju privatni kredit ', mean(people_with_loan$age), '\n')
cat('Prosječna dob ljudi koji nemaju privatni kredit ', mean(people_without_loan$age), '\n')
```

MARITAL STATUS

Podjela ispitanika ovisno o statusu ženidbe:
```{r}
married_people = BankData[which(BankData$marital == 2),]
divorced_and_single_people = BankData[which(BankData$marital == 1 | BankData$marital == 3),]
#single_people = BankData[which(BankData$marital == 3),]
```
Prosjeci ljudi koji imaju privatni kredit:
```{r}
cat('Prosjek oženjenih ljudi koji imaju privatni kredit ', mean(married_people$loan), '\n')
cat('Prosjek neoženjenih ljudi koji imaju privatni kredit ', mean(divorced_and_single_people$loan), '\n')
```
Histogram za ženidbeni status i privatni kredit:
```{r}
hist(married_people$loan,main='Loan for married peope', xlab='0 - no loan, 1- yes loan', ylab='loan')
hist(divorced_and_single_people$loan,main='Loan for divorced or single people', xlab='0 - no loan, 1- yes loan', ylab='loan')
```
Po danim grafovima i po izračunatim srednjim vrijednostima ne vidimo neke značajne razlike, pa za sad nećemo ništa posebno zaključivati za odnos ženidbenog statusa i privantog kredita.


Prosjeci ljudi koji imaju stambeni kredit:
```{r}
cat('Prosjek oženjenih ljudi koji imaju stambeni kredit ', mean(married_people$housing), '\n')
cat('Prosjek neoženjenih ljudi koji imaju stambeni kredit ', mean(divorced_and_single_people$housing), '\n')
```
Historam za ženidbeni status i stambeni kredit:
```{r}
hist(married_people$housing,main='Housing for married people', xlab='0 - no housing, 1- yes housing', ylab='housing')
hist(divorced_and_single_people$housing,main='Housing for divorced or signle people', xlab='0 - no housing, 1- yes housing', ylab='housing')
```
Po danim grafovima i po izračunatim srednjim vrijednostima ne vidimo neke značajne razlike ni  za stambeni kredit, pa za sad nećemo ništa posebno zaključivati za odnos ženidbenog statusa i privantog kredita.


EDUKACIJA

Podjela ispitanika u ovisnosti o završenom statusu edukacije:
```{r}
primary_school = BankData[which(BankData$education == 1 | BankData$education == 2 | BankData$education == 3),]
high_school = BankData[which(BankData$education == 4),]
university = BankData[which(BankData$education == 7),]
illiterate = BankData[which(BankData$education == 5),]
```
Pirvatni kredit u ovisnosti o edukaciji:
```{r}
cat('Prosjek ljudi sa završenom samo osnovnom školom koji imaju privatni kredit ', mean(primary_school$loan), '\n')
cat('Prosjek ljudi sa završenom srednjom školom koji imaju privatni kredit ', mean(high_school$loan), '\n')
cat('Prosjek ljudi sa završenim fakulteteom koji imaju privatni kredit ', mean(university$loan), '\n')
cat('Prosjek nepismenih ljudi koji imaju privatni kredit ', mean(illiterate$loan), '\n')
```
Histogram za edukaciju i privatni kredit:
```{r}
hist(primary_school$loan,main='Loan for primary school', xlab='0 - no loan, 1- yes loan', ylab='loan')
hist(high_school$loan,main='Loan for high school', xlab='0 - no loan, 1- yes loan', ylab='loan')
hist(university$loan,main='Loan for university', xlab='0 - no loan, 1- yes loan', ylab='loan')
hist(illiterate$loan,main='Loan for illiterate people', xlab='0 - no loan, 1- yes loan', ylab='loan')
```
Po danim grafovima i po izračunatim srednjim vrijednostima ne vidimo neke značajne razlike, pa za sad nećemo ništa posebno zaključivati za odnos edukacije i privantog kredita.
Stambeni kredit u ovisnosti o edukaciji:
```{r}
cat('Prosjek ljudi sa završenom samo osnovnom školom koji imaju stambeni kredit ', mean(primary_school$housing), '\n')
cat('Prosjek ljudi sa završenom srednjom školom koji imaju stambeni kredit ', mean(high_school$housing), '\n')
cat('Prosjek ljudi sa završenim fakulteteom koji imaju stambeni kredit ', mean(university$housing), '\n')
cat('Prosjek nepismenih ljudi koji imaju stambeni kredit ', mean(illiterate$housing), '\n')
```
Histogram za edukaciju i stambeni kredit:
```{r}
hist(primary_school$housing,main='Housing for primary school', xlab='0 - no housing, 1- yes housing', ylab='housing')
hist(high_school$housing,main='Housing for high school', xlab='0 - no housing, 1- yes housing', ylab='housing')
hist(university$housing,main='Housing for university', xlab='0 - no housing, 1- yes housing', ylab='housing')
hist(illiterate$housing,main='Housing for illiterate people', xlab='0 - no housing, 1- yes housing', ylab='housing')
```
Po danim grafovima i po izračunatim srednjim vrijednostima ne vidimo neke značajne razlike ni za stambeni kredit, pa za sad nećemo ništa posebno zaključivati za odnos edukacije i stambenog kredita.

CPI - Consumer Price Index

CPI je mjera koliko proizvoda se u prosjeku stavlja u košatricu.

Nakon što smo pogledali ovisnosti dviju vrsta kredita s godinama, edukacijom i bračnim statusom, i nismo pronašli neke pametne rezultate, pogledat ćemo CPI i kako se on kreće u ovisnosti o nekim varijablama.

Za početak ćemo prikazati histogram za CPI za cijeli skup podataka.
```{r}
hist(BankData$cons.price.idx,main='CPI', xlab='CPI', ylab='Frequency')
```
Sada imamo pregled CPI, ali nam on ne predstavlja ništa pametno, pa ćCemo gledati CPI u ovisnosti o godinama, bračnom statusu i edukaciji.

CPI i godine:


Prosjeci po godinama za CPI:
```{r}
cat('Prosječni CPI mladih ljudi ', mean(young$cons.price.idx), '\n')
cat('Prosječni CPI srednje starih ljudi', mean(middle$cons.price.idx), '\n')
cat('Prosječni CPI starijih ljudi ', mean(old$cons.price.idx), '\n')
cat('Prosječni CPI za sve ispitanike', mean(BankData$cons.price.idx))
```


```{r}
boxplot(young$cons.price.idx, middle$cons.price.idx,old$cons.price.idx,
        names = c('CPI of young','CPI od middle aged', 'CPI of older'),
        main = 'Boxplot of CPI and age')
```


Gledajući samo prosjeke, ne vuidimo veliku razliku, ali gledajući box plot možemo vidjeti da je ICP manji kod mlađih ljudi. To ima smisla, jer je mladđim ljudima kupovna moć manja..

CPI i edukacija:

- basic.4y: 1
- basic.6y: 2
- basic.9y: 3
- high.school: 4
- illiterate: 5
- professional.course: 6
- university.degree: 7
```{r}
hist(BankData$cons.price.idx)
boxplot(BankData$cons.price.idx~BankData$education)
```


Prosjeci po edukaciji za CPI:
```{r}
cat('Prosječni CPI ljudi sa završenom samo osnovnom školom ', mean(primary_school$cons.price.idx), '\n')
cat('Prosječni CPI ljudi sa završenom srednjom školom', mean(high_school$cons.price.idx), '\n')
cat('Prosječni CPI ljudi sa završenim fakultetom ', mean(university$cons.price.idx), '\n')
cat('Prosječni CPI nepismenih ljudi', mean(illiterate$cons.price.idx))
```

Boxplot za prosjek CPI s obzirom na razinu edukacije:
```{r}
boxplot(primary_school$cons.price.idx, high_school$cons.price.idx,university$cons.price.idx, illiterate$cons.price.idx,
        names = c('CPI of primary school','CPI od high school', 'CPI of university people', 'CPI of illiterate people'),
        main = 'Boxplot of CPI and education')
```
Na gornjem box plotu vidimo zanimljivost da najmanji CPI imaju ljudi sa završenim fukultetom.

```{r}
boxplot(young$cons.price.idx, middle$cons.price.idx,old$cons.price.idx,
        names = c('CPI of young','CPI od middle aged', 'CPI of older'),
        main = 'Boxplot of CPI and age')
```

CPI i bračni status

- 1 = rastavljen / a
- 2 = oženjen / udana
- 3 = slobodan / slobodna
```{r}
boxplot(BankData$cons.price.idx~BankData$marital,
        main = 'Boxplot of CPI and marital status')

```
Po gorenjem box plotu možemo vidjeti da bračn i status utječe na CPI.. tj vidimo zanimljivost da rastavljeni imaju veći CPI od slobodnih ili zauzetih.

Nakon što smo vidjeli kako neke značajke ispitanika utječu na CPI, sad ćemo vidjeti kako su povezani CPI i krediti (stambeni i privatni kredit)

Za početak gledamo stambeni kredit.

```{r}
cat('Prosječni CPI za ljude koji imaju stambeni kredit ', mean(people_with_housing$cons.price.idx), '\n')
cat('Prosječni CPI za ljude koji neamaju stambeni kredit ', mean(people_without_housing$cons.price.idx), '\n')

```
Histogram za edukaciju i stambeni kredit:
```{r}
hist(people_with_housing$cons.price.idx,main='CPI for people with housing loan', xlab='CPI', ylab='količina')
hist(people_without_housing$cons.price.idx,main='CPI for people without housing loan', xlab='CPI', ylab='količina')

```
Iz prosjeka i histograma ne možemo jasno vidjeti velike razlike, tako da ćemo sljedeće nacrtati box plot.
```{r}
boxplot(BankData$cons.price.idx~BankData$housing,
        main = 'Boxplot of CPI and housing loan')
```
Na danom box plotu možemo vidjeti da je CPI veći kod osoba koje nemaju stambeni kredit..

Dalje idemo vidjeti za privatni kredit. 

```{r}
cat('Prosječni CPI za ljude koji imaju privatni kredit ', mean(people_with_loan$cons.price.idx), '\n')
cat('Prosječni CPI za ljude koji nemaaju privatni kredit ', mean(people_without_loan$cons.price.idx), '\n')

```
Histogram za edukaciju i stambeni kredit:
```{r}
hist(people_with_loan$cons.price.idx,main='CPI for people with private loan', xlab='CPI', ylab='količina')
hist(people_without_loan$cons.price.idx,main='CPI for people without private loan', xlab='CPI', ylab='količina')

```
Iz prosjeka i histograma ne možemo jasno vidjeti velike razlike, tako da ćemo sljedeće nacrtati box plot.
```{r}
boxplot(BankData$cons.price.idx~BankData$loan,
        main = 'Boxplot of CPI and private loan')
```
U slučaju privatnog kredita, ni na histogramu, ni na box plotu ne vidimo neku razliku, pa možemo naoko reći da CPI nema veze s osobnim kreditom.